【裁判字號】    98,上易,369
【裁判日期】    980826
【裁判案由】    恐嚇取財等
【裁判全文】
臺灣高等法院臺中分院刑事判決         98年度上易字第369號
上  訴  人
即  被  告  乙○○
選任辯護人  宋永祥律師
選任辯護人  蔡其龍律師
上  訴  人
即  被  告  甲○○
上列上訴人等因恐嚇取財等案件，不服臺灣苗栗地方法院96年度
易字第1096號中華民國97年11月13日第一審判決（起訴案號：臺
灣苗栗地方法院檢察署96年度偵字第2209號），提起上訴，本院
判決如下：
    主  文
原判決關於乙○○、甲○○所犯恐嚇取財部分，及乙○○定應執
行刑部分，均撤銷。
乙○○共同意圖為自己不法之所有，以恐嚇使人將本人之物交付
，處有期徒刑壹年陸月，減為有期徒刑玖月。
甲○○共同意圖為自己不法之所有，以恐嚇使人將本人之物交付
，累犯，處有期徒刑壹年陸月，減為有期徒刑玖月。
乙○○其餘上訴駁回。
乙○○撤銷改判部分所處減得之有期徒刑玖月，與上訴駁回（關
於詐欺取財部分）部分所處減得之有期徒刑陸月，應執行有期徒
刑壹年貳月。
    犯罪事實
一、甲○○前於民國（下同）93年間，因違反動產擔保交易法案
    件，經臺灣苗栗地方法院以93年度苗簡字第874號判決判處
    有期徒刑4月確定，於94年7月30日縮刑期滿執行完畢。
二、緣乙○○與甲○○為叔、姪關係，渠等與子○○均係苗栗縣
    三義鄉西湖村之村民，而乙○○、子○○、丑○○則均係朋
    友關係。乙○○知悉子○○家境富裕，遂策劃以佈局詐賭方
    式向子○○行騙，並與真實姓名年籍不詳綽號「阿鍾」之成
    年男子基於詐欺取財之共同犯意聯絡，於96年2月20日（適
    逢農曆春節大年初三），先由乙○○邀約子○○賭博，子○○遂於同日晚間8時許應乙○○之邀，與友人寅○○一起前
    往不知情之丑○○位於苗栗縣三義鄉雙湖村11鄰雙草湖164
    號住處賭玩「梭哈」，即以撲克牌為賭具，每人發2張牌（
    其中一張為底牌），再以排面（底牌除外）最大者決定增加
    之押注金額，每發1張牌，再行押注1次，直到每人發得5張
    牌，再以手中牌面大小決定輸贏，牌面最大者可贏得全部賭
    金，並以新臺幣（下同）1百元為底。牌局一開始先由乙○○、子○○、丑○○及丑○○邀集之不知情友人卯○○參與
    牌局，均以賭桌上的現金為籌碼，直至晚間10時許，乙○○
    聯絡真實姓名年籍不詳綽號「阿鍾」之成年男子至上址丑○○住處，並取代卯○○參與牌局，自綽號「阿鍾」之男子參
    與牌局後不久，因有人賭桌上的現金輸光了，乃改以記帳方
    式賭玩，輸贏均由乙○○記載在帳單上，而於賭局進行中子
    ○○因在現場服用不明之飲料後，致產生精神恍惚而對賭局
    之進行及輸贏之結果無法做正確判斷之情況下，而為不實輸
    贏結果之記載，直至翌（21）日凌晨2、3時許，綽號「阿鍾
    」之男子欲先行離去，乙○○於結算金額時，即向子○○訛
    稱：其輸給該名綽號「阿鍾」之男子300萬元，並出示已記
    載約60個「正」字之帳單，聲稱每一劃代表1萬元，而該名
    綽號「阿鍾」之男子則於指示乙○○代其向子○○收取賭債
    後離去，乙○○遂要求子○○簽發本票還款，子○○表示其
    並未積欠如此高額賭債，拒絕簽發本票，且與乙○○僵持，
    乙○○見無法得逞，乃先行作罷讓子○○與寅○○離開（有
    關甲○○被訴涉犯前開犯行部分，業經原審判決無罪確定在
    案）。
三、嗣於96年2月21日凌晨4時許子○○離開後不久，乙○○要求
    丑○○搭載其返家，途中要求丑○○先前往子○○位在苗栗
    縣三義鄉西湖村上湖62-2號之住處找子○○，因子○○母親
    丙○○表示子○○尚未返家，渠等始先行離去。詎乙○○因
    向子○○詐騙未果，又無法與子○○取得聯繫，竟另行夥同
    知情之甲○○，共同基於意圖為自己不法之所有，以恐嚇使
    人交付財物之接續犯意，於同日凌晨4時多許（距上開時間
    約10餘分鐘），再次一同前往上址子○○住處，向子○○母
    親丙○○表示其子子○○積欠很多賭債，要來索討賭債，因
    丙○○要求渠等提出證據，並表示其已報警處理，渠等遂對
    丙○○恫嚇稱：賭債趕快處理，叫你兒子小心一點等語，致
    丙○○因而心生畏懼，渠等2人始悻悻然離去。其後於96年2
    月24日、25日間某日，子○○之妻舅酉○○為幫忙協調前開
    賭債糾紛，乃委請苗栗縣三義鄉鄉民代表午○○邀集雙方協
    調，乙○○夥同甲○○前往該處與子○○、癸○○父子協調
    ，協調中，甲○○因不滿子○○爭執賭債總額及帳單上「正
    」字標記每一橫代表的數額，竟承前恐嚇取財之犯意，對子
    ○○、癸○○恫嚇稱：敢作就要敢當，要不然來比胸膛，你
    們家人的安全自己負責等語，致癸○○、子○○因而心生畏
    懼，雙方因協調不成，遂不歡而散。乙○○復於96年2月27
    日下午4時，夥同與之具有共同犯意聯絡之劉春光（有關劉
    春光被訴涉犯恐嚇取財罪部分，業經原審判處有期徒刑1年
    ，減為有期徒刑6月確定在案）及另3名不詳姓名年籍之成年
    男子，至癸○○在苗栗縣三義鄉西湖村八櫃42號經營之餐廳
    索討賭債，癸○○表示待事情釐清後再處理，詎渠等於將離
    去之際，由其中1名真實姓名不詳男子向癸○○恫嚇稱：最
    好趕快處理，要不然下次就不是這個樣子等語，致癸○○心
    生畏懼。癸○○因不堪乙○○、甲○○、劉春光等人多次至
    其住家及餐廳索討賭債，且懼於其家人、財產恐遭受不測，
    迫於無奈，乃約同劉春光於96年3月5日下午5時許，在苗栗
    縣三義鄉鯉魚潭村鄉民代表申○○住處協調，雙方談妥以16
    0萬元解決上開賭債，癸○○並當場交付如附表所示支票3張
    予劉春光，其中面額60萬元支票部分，已於96年3月15日兌
    現。
四、嗣因癸○○交付上開支票後不久，乙○○又再次向癸○○、
    丙○○表示子○○尚欠伊賭債90萬元未償還，要求渠等趕快
    清償，癸○○夫妻深覺乙○○等人食髓知味，遂於96年3月
    22日向警方報案，經警循線查悉上情。
五、案經子○○訴由苗栗縣警察局刑警大隊報請臺灣苗栗地方法
    院檢察署檢察官偵查起訴。
    理    由
壹、有關證據能力部分：
一、按被告以外之人於偵訊中向檢察官所為之陳述，除顯有不可
    信之情況者外，得為證據，刑事訴訟法第159條之1第2項定
    有明文。而所謂不可信情況之認定，法院應審酌被告以外之
    人於陳述時之外在環境及情況，例如：陳述時之心理狀況、
    有無受到外力干擾等，以為判斷之依據，故係決定陳述有無
    證據能力，而非決定陳述內容之證明力。是被告以外之人前
    於偵查中已具結而為證述，除反對該項供述得具有證據能力
    之一方，已釋明「顯有不可信之情況」之理由外，皆得為證
    據；又司法實務運作上，咸認偵查中檢察官向被告以外之人
    所取得之陳述，原則上均能遵守法律規定，不致違法取供，
    其可信性極高，因而明定除顯有不可信之情況者外，得為證
    據，即被告以外之人於偵查中依法應具結者已具結，向檢察
    官所為之陳述，原則上具有證據能力，於例外「顯有不可信
    之情況」，始不具證據能力。本案證人子○○、丑○○、癸○○、寅○○、辰○○、巳○○、游忠水等人在偵查中以證
    人身份作證，經檢察官告以具結之義務及偽證之處罰，已經
    具結而擔保其證述之真實性，且無證據顯示係遭受強暴、脅
    迫、詐欺、利誘等外力干擾情形，或在影響其等心理狀況致
    妨礙其自由陳述等顯不可信之情況下所為，其陳述既無顯不
    可信之情況，依前開說明，證人子○○、丑○○、癸○○、
    寅○○、辰○○、巳○○、游忠水等人於偵查中之證述，自
    有證據能力。
二、再按被告以外之人於審判外之陳述，雖不符刑事訴訟法第15
    9條之1至第159條之4之規定，然經當事人於審判程序同意作
    為證據，法院審酌該言詞陳述作成時之情況，認為適當者，
    亦得為證據；當事人、代理人或辯護人於法院調查證據時，
    知有刑事訴訟法第159條第1項不得為證據之情形，而未於言
    詞辯論終結前聲明異議者，視為有前項之同意，刑事訴訟法
    第159條之5定有明文。查本案被告以外之人子○○、丑○○
    、游忠水等人於警訊中所為之證述，固屬於審判外之言詞或
    書面陳述，惟被告等人及辯護人未曾於本院言詞辯論終結前
    爭執其證據能力或聲明異議，本院審酌該陳述作成時之情況
    ，並無違法取證之瑕疵，認以之作為證據為適當，揆諸上開
    規定，該審判外之陳述有證據能力。
貳、認定犯罪事實所憑之證據及理由：
一、關於詐欺取財未遂部分：
  (一)訊據上訴人即被告（下稱被告）乙○○固坦承於對於上開時
    、地與子○○、丑○○、卯○○等人賭玩「梭哈」，中途由
    綽號「阿鍾」友人代替卯○○參與賭局，賭局結束時，其與
    該綽號「阿鍾」之友人向子○○聲稱：子○○輸「阿鍾」30
    0萬元，並要求子○○簽發本票，惟遭子○○拒絕等情，然
    矢口否認有何詐欺取財之犯行，辯稱：當天係子○○與寅○○載伊到丑○○家中打牌，所有的賭具飲料都是叫寅○○去
    買的，且「正」字之帳單，每一劃確實代表1萬元，子○○
    確實積欠「阿鍾」300萬元之賭債，伊並沒有詐賭云云。惟
    查：
  (1)證人即被害人子○○於警詢、偵查及原審審理時均證稱：96
    年2月20日當天乙○○邀伊到其住處聊天，到乙○○住處時
    ，乙○○說要去丑○○家打牌，伊就載乙○○、寅○○到丑
    ○○家玩梭哈，底是100元，起先是伊與乙○○、丑○○及
    卯○○一起玩，剛開始玩現金，到了約晚上9-10點時，乙○○一位綽號叫「阿鍾」的朋友進來一起玩，後來改玩直接喊
    價，用記帳的，「正」字的一橫代表1千元，由乙○○記帳
    ，自伊喝了「阿鍾」給的飲料後，伊就覺得頭暈暈的，等伊
    較清醒時，「阿鍾」就表示不要玩了，就說伊欠他300萬元
    ，伊覺得不可能輸那麼多，但是「阿鍾」跟乙○○都說有輸
    那麼多，「阿鍾」並先離開，且要乙○○向伊收帳，乙○○
    要伊簽本票，伊認為帳目不清，拒絕簽本票，表示日後再談
    等語（見96年度偵字第2209號卷(一)第7-9、242-243、26頁、
    原審卷(一)第100-113、134-140頁）；核與：證人丑○○於
    警詢、偵查及原審審理時均證稱：當天乙○○邀約要打牌，
    剛開始是伊與乙○○、子○○、卯○○玩梭哈，底是1百元
    ，玩現金，後來乙○○的朋友「阿鍾」來了，卯○○就沒玩
    了，換「阿鍾」玩，後來現金沒剩多少，改用記帳，由乙○○負責紀錄，「正」字一劃是1千元，輸贏最大不會超過2萬
    元，賭到一半，伊覺得怪怪的，乙○○跟「阿鍾」好像在互
    使眼色，而子○○則一副沒有精神的樣子，伊想要到廁所通
    知子○○不要再玩了，但是被乙○○發覺，乙○○告訴伊賭
    局是要詐騙子○○，若敢破壞，失去的錢由伊負責，伊只好
    繼續回去賭，乙○○有告訴伊賭局有做手腳，至於是怎麼做
    手腳，伊也看不出來，後來賭局結束時，乙○○跟「阿鍾」
    說子○○欠「阿鍾」300萬元，乙○○硬拗子○○說一劃是1
    萬元等語（見96年度偵字第2209號卷(一)第29- 32、244-245
    、274-275、290-291頁、原審卷(二)第184 、193、204頁）；
    證人寅○○於偵查及原審審理中亦證稱：子○○、乙○○
    、丑○○玩梭哈時，伊有在場，但伊沒有賭，當時底是1百
    ，喊價的時候約2-3千元，有時會超過1-2 千，但沒有喊過1
    萬元以上的，賭博過程中伊有被叫去買飲料及檳榔，有時在
    旁邊看電視，並沒有全程注意看，子○○是否有喝「阿鍾」
    給的飲料，伊不清楚，但子○○確實有看起來昏昏沉沉的，
    牌都一直看錯，伊當時有聽到「正」字一劃是1千元，賭局
    結束後，伊有聽到子○○說沒有輸那麼多，好像乙○○有叫
    子○○簽本票，因為伊很累，沒有注意，就回家了，過幾天
    ，子○○告訴伊，「正」字的一劃變成1萬元等語（見96年
    度偵字第2209號卷(一)第273-274頁、原審卷(一)第181 -192、
    198-199頁）；證人卯○○於原審審理時證稱：當天係丑
    ○○約晚餐過後打電話叫伊過去玩梭哈，剛開始實是伊、賴
    正炎、丑○○及被告乙○○等4人先參與賭博，嗣後由「阿
    鍾」者替代伊繼續參與賭局，伊記得底是1百元，伊在玩的
    時候是玩現金，賭桌面上的錢，每個人帶的現金不超過1萬
    元，輸贏最高也不超過1萬元，伊記得當天帶5-6千元現金，
    「阿鍾」來之後，伊累了不玩的時候，大約是1萬元，伊有
    贏幾千元，每一局，從洗牌、發牌到結束，約需要5分鐘等
    語（見原審卷(一)第109-110、115-119、124頁）。經核上開
    證人對於賭博過程之情節之證述大致相符，而證人丑○○、
    寅○○、卯○○等人與被告乙○○均係朋友關係，素無恩怨
    ，此為被告乙○○所不否認，其等應無設詞誣指被告乙○○
    之必要，堪認證人子○○前開所述應具憑信性。至被告乙○○辯稱：被害人子○○於警訊之初陳稱「、、、事後綽號阿
    忠之男子拿飲料給我喝下後提議要玩大一點，並把桌上之現
    金收起來直接用喊，並用筆以正字記錄金額之多寡，每一橫
    一萬元，至我清醒時即告知我輸了300萬元。」，足見當時
    確有約定正字一劃即代表一萬元云云。惟查：證人子○○嗣
    後於偵、審中一再具結證稱正字一劃係代表1千元，且此亦
    與證人丑○○、寅○○證述之情形相符，已見前述；又為被
    害人子○○製作警詢筆錄之證人即警員未○○於原審審理時
    證稱：依我的了解子○○所稱正字一劃代表1萬元，是在他
    清醒後被告乙○○他們告訴他的等語（見原審卷(二)第127頁
    ）。依上可知，被害人子○○於警訊時所為之陳述，應係記
    載未臻明確所致，並非被害人子○○前後所述有不一之情形
    ，應堪認定；故被害人子○○前開警詢所述，尚難執為有利
    於被告乙○○之認定，附此說明。
  (2)參以前開賭局，底僅有1百元，每一次喊價數百至數千不等
    ，若以記帳的方式紀錄每人的輸贏狀況，衡情應以較常出現
    的百元或千元為記，倘以被告乙○○所述，以「正」字為記
    ，每一劃代表1萬元，則不足1萬元部分如何紀錄？且依證人
    丑○○、寅○○於偵查中證述：該畫有「正」字標記的單子
    ，上面記載有「阿鍾」、「昶」、「弟」（指子○○）、「
    良」，其他都是「正」字等情以觀，該帳單並未記載不足1
    萬元之部分，而5小時的牌局所累積之賭局次數甚多，衡情
    在如此多的局數下，被告乙○○同是參與賭局之人，顯難以
    想像被告乙○○要一邊賭博，一邊還要默記每人不足1萬元
    部分之金額，並且於累積至1萬元時再為劃記之情形。從而
    ，更可佐證該劃記許多「正」字標記的帳單，不外是被告乙○○用以行騙子○○之工具，與實際賭博輸贏紀錄並不一致
    。
  (3)又被告乙○○及被害人子○○2人係屬朋友關係，而其僅受
    綽號「阿鍾」者之口頭委託向被害人子○○索討賭債之情況
    下（並非積欠自己之賭債），竟於賭局剛結束後之深夜4時
    許，即馬上與甲○○、丑○○等人先後2次前往被害人子○○之住處索討該筆賭債，並以恐嚇之手段為之，詳如後述，
    顯然與一般常理相違。至證人壬○○、戊○○於本院審理時
    證述：當天賭博之情形伊不太清楚，伊在現場停留約十幾分
    鐘就離開了；或現場有記帳之情形及當時子○○精神正常，
    但在現場僅停留一、二十分鐘就離開了等語（見本院卷第91
    -96頁）；惟查，因證人壬○○對現場賭博之情形不甚了解
    ，且證人壬○○、戊○○僅停留在現場僅短短的十幾分鐘而
    已，渠等自不足以知悉本案詐騙過程之全貌，故尚難以渠等
    前開證詞，逕採為有利被告乙○○之認定。
  (4)依前所述，被害人子○○於賭局進行中，確實有因服用不明
    飲料而產生精神恍惚之情況，而於被害人子○○無法認識、
    判斷整個賭局之狀況下，被告乙○○及綽號「阿鍾」之成年
    男子2人於賭局結束會帳時，根據被告乙○○自行所記載之
    記錄，並將原本正字一劃應代表1千元之意義，一起向被害
    人子○○訛稱正字一劃代表1萬元，並由綽號「阿鍾」之成
    年男子當場委由被告乙○○向子○○追討該筆300萬元之賭
    債，及被告乙○○於賭局結束後隨即出面以恐嚇之手段向子
    ○○追討賭債等情綜合觀之，堪認被告乙○○及綽號「阿鍾
    」之成年男子2人間確實有犯意之聯絡無訛。
  (二)綜上，被告乙○○前揭所辯情節，均與常情相悖，不足憑採
    ，其此部分詐欺取財未遂犯行，洵堪認定，應依法論科。
二、關於恐嚇取財既遂部分：
  (一)被告乙○○、甲○○於96年2月21日凌晨4時多許，與丑○○
    前往子○○住處欲找子○○索討賭債，惟未遇子○○，但有
    與子○○母親丙○○、父親癸○○交談；渠等又於96年2月
    24日或25日間某日，前往苗栗縣三義鄉鄉民代表午○○住處
    與癸○○父子商討前開賭債解決事宜，然協商並無結果；被
    告乙○○復於96年2月27日下午5時，與被告劉春光及3名不
    詳姓名年籍男子一起前往癸○○經營之餐廳索討賭債，惟亦
    無所獲等情，固據被告乙○○、甲○○均坦承不諱，惟渠等
    均矢口否認有何恐嚇取財之犯行，被告乙○○辯稱：96年2
    月21日凌晨丑○○載伊去子○○住處，是因為子○○打電話
    要求伊等過去，要處理欠錢的事，到達子○○住處時，子○○並不在家，其父親癸○○、母親丙○○表示等子○○回來
    再處理，而在午○○住處商談時，是子○○出示1張很多「
    正」字的單子跟伊要債，不是伊跟子○○要債，至於伊帶劉
    春光去癸○○經營之餐廳，是因為劉春光說「阿鍾」委託他
    處理300萬的賭債，伊帶劉春光到餐廳後，並沒有說話就走
    了，伊從未出言恐嚇云云；被告甲○○則辯稱：96年2月21
    日凌晨伊雖然有與乙○○、丑○○到子○○住處，但伊並沒
    有講恐嚇的話，伊只是去看看，至於去午○○代表住處，是
    因為乙○○沒有車，叫伊載他去，伊在旁邊聽，並沒有講話
    ，也沒有跟癸○○父子講「敢做就要敢當，要不然來比胸膛
    ，你們家人的安全自己負責」這些話；又劉春光向癸○○要
    錢之部分伊均不知情，亦未分到任何款項云云。然查：
  (1)被告乙○○、甲○○於96年2月21日凌晨4時多許，前往子○○上址住處找子○○未遇，竟對子○○母親丙○○恫嚇稱：
    賭債趕快處理，叫你兒子小心一點等語後離去等情，已據證
    人即被害人丙○○於原審審理時證述：大年初四（即96年2
    月21日）凌晨4點多，被告乙○○、丑○○先到伊住處說要
    找子○○，伊說子○○不在，約10分鐘過後，換被告乙○○
    、甲○○及丑○○過來，就說伊兒子欠他們400萬，伊叫他
    們拿出證據，並說伊要報警，他們就走了，但是被告乙○○
    、甲○○撂下一句話說「叫你兒子小心一點」，因為他們在
    地方上的風評不好，他們講那些話伊會害怕，這1次伊先生
    癸○○剛好回來，他一回來，甲○○就拍他車子說你兒子欠
    人家400萬元賭債，當時伊先生坐在車上，伊則是站在門旁
    邊，她們要走時才撂話但是伊先生車子還沒熄火，聽不到他
    們說的話，他們是指著伊說的等語綦詳（見原審卷(二)第141-
    142之1、149-150、155頁），且被告乙○○、甲○○亦不否
    認當天有前往上址找子○○，並對子○○父母說子○○欠「
    阿鍾」賭債等情；參以證人丑○○亦證稱：當天子○○母親
    講話比較大聲等語（見原審卷(二)第189頁）；是以，被告乙○○、甲○○既係基於向子○○索討賭債之目的前往子○○
    住處，因未遇子○○，又遭到其母親丙○○不友善之口氣大
    聲講話，並告知已報警處理，衡情渠等內心當甚為不悅，渠
    等於離去時對丙○○恫嚇稱：叫你兒子小心一點等語，與常
    情尚無不合之處，應認其證詞具有憑信性。再者，證人癸○○於原審審理時亦證稱：96年2月21日凌晨4時許，甲○○有
    跑到伊車邊說你兒子賭博欠很多錢之類的，伊叫他們等天亮
    伊找到子○○之後再講，乙○○也有跟伊說有一個叫「阿鍾
    」的，要他來處理，叫伊趕快叫子○○出來處理，乙○○的
    意思是不然會不利，家裡會不安寧，當天恐嚇的事證沒有那
    麼明顯等語（見原審卷(二)第16-17頁），雖證人癸○○主觀
    上對於被告乙○○、甲○○上開言詞不認為有明顯恐嚇，而
    無法直接認定被告乙○○、甲○○有對其為恐嚇之犯行；然
    證人癸○○當時係因在車尚未下車，而未與聞被告乙○○、
    甲○○對被害人丙○○之前開恐嚇之言詞，尚無不合理之處
    ，故本件證人癸○○前開所為之證詞，亦難採為有利被告乙○○、甲○○之證據。至於檢察官補充理由雖據證人子○○
    之證詞，另指稱：被告乙○○、甲○○於96年2月21日凌晨4
    時許有對丙○○恫嚇稱：不用證據，等一下押出去就有證據
    云云。惟證人子○○係指稱：96年2月21日凌晨，伊並不在
    家，甲○○跟伊母親說要把伊押走等語（見原審卷(一)第114
    頁），是證人子○○並未親自聽聞被告乙○○、甲○○有為
    上述言詞，自不足以認定被告乙○○、甲○○確有為上開恐
    嚇之話語。又證人丙○○於原審審理時係證稱：當天乙○○
    、甲○○沒有說要押出去，是叫伊兒子小心，但伊知道一定
    是要押伊兒子去簽本票，不然「正」字就叫伊付錢，伊怎麼
    可能給等語（見原審卷(二)第153頁），足見被告乙○○、甲○○並未於96年2月21日凌晨4時多許，對丙○○恫嚇「不用
    證據，等一下押出去就有證據」，檢察官此部分指控，並無
    積極證據足以證明，自難就此部分為不利被告乙○○、甲○○之認定，併此指明。
  (2)被告乙○○、甲○○於96年2月24日、25日間某日，前往苗
    栗縣三義鄉鄉民代表午○○住處與子○○、癸○○父子協調
    時，甲○○因不滿子○○爭執賭債總額及帳單上「正」字標
    記每一橫代表的數額，竟對子○○、癸○○恫嚇稱：敢作就
    要敢當，要不然來比胸膛，你們家人的安全自己負責等語，
    致癸○○、子○○因而心生畏懼，雙方協調不成，不歡而散
    等情，業據證人子○○、癸○○於偵查及原審審理時證述：
    在鄉民代表午○○住處談和解時，甲○○有捶他的胸膛說，
    敢作要敢當，要不然來比胸膛，你家人的安全自己負責，既
    然不認帳，那他錢也不要了，後來就不歡而散等語明確（見
    96年度偵字第2209號卷(一)第249、260、263頁、原審卷(一)第
    119-124頁、原審卷(二)第15頁）；核與：證人即當時在場
    之酉○○於原審審理時證稱：伊是子○○的大舅子，因為伊
    妹妹打電話給伊說有人要跟子○○討賭債，伊妹妹很擔心，
    所以伊有請朋友去拜託鄉民代表主席午○○約雙方出來談，
    當時在午○○住處有乙○○、甲○○，癸○○、子○○及子
    ○○帶的2、3個年輕人，還有伊與伊的朋友，其他還有一些
    不認識的人，那時候都是甲○○在談，有看到劃「正」字的
    麻將紙，雙方有在爭執，爭執幾劃、多少錢、有說1千元、
    有說1萬元、他們講的過程中有用客家話，也有用國語，客
    家話的部分伊聽不懂，但是過程中甲○○有大小聲，也有很
    激動，口氣不好，伊聽得懂的部分，有聽到甲○○說欠債還
    錢、出去再試試看，談判過程中午○○都在現場，如果比較
    激動，午○○會出面安撫等語相符（見原審卷(二)第158-167
    頁）。參以證人辰○○、巳○○於偵查及原審審理時亦證
    稱：當天有跟子○○約吃飯，有先到三義一個民宅，不知道
    正確住址，但是在那裡有看到甲○○在講話，有大小聲，有
    談到錢，還有沒還會怎樣之類的，但是他們有說國語及客家
    話，客家話部分伊等聽不懂等語（見96年度偵字第2209號卷
    (一)第271-272頁、原審卷(二)第46-49、51、55-56、59-60頁）
    ，亦可以佐證被告甲○○當時確實處於情緒激動及不滿狀態
    ，依被告甲○○當時之情緒，對子○○、癸○○父子出言恫
    嚇，並不違常情。
  (3)雖：證人午○○於原審審理時證稱：伊係三義鄉鄉民代表
    ，癸○○拜託伊說跟乙○○有幾百萬元債務，請伊協調，他
    們到場後才知道是賭債，是癸○○的兒子欠乙○○，不是乙○○欠子○○，雙方喋喋不休，沒有結論，又爭執「正」字
    的事，但是1千、1百還是1萬，伊沒有印象，伊沒有聽到甚
    麼恐嚇的話，協調中講話音量有高一點，伊有一直安撫他們
    ，如果聽到比較大聲，也會制止，當天癸○○坐伊旁邊，伊
    有時會跟癸○○咬耳朵，有時沒有注意，伊沒有看到子○○
    的大舅子酉○○等語（見原審卷(二)第65-73頁）；惟查，癸○○父子均否認有委託午○○協調，而係證人酉○○委託友
    人請午○○協調，且協調當日酉○○有在場等情，已據證人
    癸○○、子○○、辰○○、巳○○證述無訛，則證人午○○
    前揭證詞，顯與上開事證不符，則其對當日發生經過之記憶
    是否清晰，已非無疑。再參以證人午○○身為鄉民代表幫鄉
    民調解紛爭，無非係希望解決雙方之間之紛爭，其主觀上自
    不希望雙方因為在其住處協調，而另外引發其他糾紛，衡情
    而言，其前揭所為之證述，不無避重就輕之可能。是以，其
    前揭證述，尚難執以作為有利被告乙○○、甲○○之認定。
    又證人丁○○於本院審理時證述：伊是受酉○○之邀而到
    午○○之住處，才知悉本件債務之協調過程，當時在協調過
    程中並沒有任何人有說恐嚇之言語云云（見本院98年8月12
    日審判筆錄）；然查，證人丁○○亦同時證述，當時裡面很
    吵，伊曾因為聽電話，有2、3次到外面講電話等語，可見當
    時雙方在現場應有發生爭執，且證人丁○○又非全程目睹現
    場之狀況，是其所為之證述尚不足作為被告甲○○沒有為前
    開恐嚇言詞之依據。另被告乙○○辯稱：在午○○住處協
    調當天是子○○拿劃有「正」字的紙跟他要錢，午○○可以
    作證云云（見原審卷(一)第62頁），顯與前揭證人午○○、子
    ○○、癸○○之證詞不符，自無足採。
  (4)又被告乙○○於96年2月27日下午4時，夥同劉春光及另3名
    不詳姓名年籍之成年男子，至癸○○在苗栗縣三義鄉西湖村
    八櫃42號經營之餐廳索討賭債，癸○○表示待事情釐清後再
    處理，渠等於離去之際，其中1名真實姓名不詳男子向癸○○恫嚇稱：最好趕快處理，要不然下次就不是這個樣子等語
    ，而癸○○因分別遭被告乙○○、甲○○、劉春光等人上揭
    多次恫嚇行為，恐其家人、財產恐受有不測，而於96年3月5
    日下午5時許約同劉春光，在苗栗縣三義鄉鯉魚村鄉民代表
    申○○住處協調，雙方談妥以160萬元解決上開賭債，癸○○並當場交付如附表所示支票3張予劉春光，其中面額60萬
    元支票部分，已於96年3月15日兌現乙情，亦有下列證據為
    證：證人癸○○於偵查及原審審理時證述：96年2月27日
    下午，乙○○又帶著劉春光及另3名不詳男子到伊餐廳，劉
    春光問伊子○○的事到底要不要處理，說是「阿鍾」委託伊
    收賭債，伊問有沒有證據，乙○○又拿出那張記有「正」字
    的單子，當天沒有要到錢，甲○○也說事情要趕快處理，然
    後跟他們一起來的男子，就說事情要趕快處理，不然下次來
    就不是這樣子了，伊當時有答應會約他們出來談，伊後來有
    拜託申○○代表協調，協調當天子○○有打電話說不要處理
    ，子○○說這是詐騙，但伊想到接二連三，從年初四開始就
    一直受到騷擾，而且跑到餐廳，伊會害怕，就想說花錢消災
    ，看要多少錢處理，最後就開了160萬元的支票等語明確（
    見96年度偵字第2209號卷(一)第246、249、263-264頁、原審
    卷(二)第22-23、25-27、32-33、36-37頁）；又證人丙○○於
    原審審理時證述：伊知道癸○○去申○○代表家協調的事，
    癸○○後來有回家拿支票，因為伊有工廠、小孩、餐廳，被
    他們恐嚇當然覺得害怕，之所以付錢不是因為被詐賭，而是
    因為被恐嚇，癸○○說他們目的是要錢，家裡有生意要作，
    顧慮安全，所以說錢給他們，再賺就有了等語（見原審卷(二)
    第145、152、156頁），足見癸○○確實因屢遭被告乙○○
    、甲○○、劉春光等人恫嚇，心生畏懼而交付如附表所示之
    財物。否則，在癸○○及其妻兒均堅信子○○是被詐賭，且
    一開始都不願意付錢的情況下，衡諸常情，若非不堪恐嚇，
    迫於無奈，豈有可能主動要求協商並答應交付160萬元？據
    此，益見證人癸○○所述，並非子虛，洵堪採信。再者，
    證人申○○於原審審理時證稱：97年3月間癸○○有找伊協
    調，當天係談賭債300萬的事，過程中雙方沒有動氣，也沒
    有音量大聲，雙方互相喊價，最後癸○○有開支票等語屬實
    （見原審卷(二)第131-135頁）。又如附表編號1所示之支票
    確實由證人游忠水以其妻潘麗賢設於竹南信用合作社之帳戶
    提示兌領後，再由證人游忠水將兌領之金額交付予共同被告
    劉春光等情，亦據證人游忠水於警、偵訊中證述屬實（見96
    年度偵字第2209號卷(一)第43-47頁、263頁）。此外，復有
    如附表所示之支票影本3張及退票理由單1張、竹南信用合作
    社顧客歸戶基本資料查詢單、贓物認領保管單、收據等資料
    附卷足資佐證（見96年度偵字第2209號卷(一)第48-49頁、51
    頁、54頁、59-60頁）。
  (5)再共同正犯之成立，祇須具有犯意之聯絡，行為之分擔，既
    不問犯罪動機起於何人，亦不必每一階段犯行，均經參與，
    最高法院34年上字第862號判例意旨參照。因此，被告2人與
    共同被告劉春光及另3名不詳姓名年籍之成年男子等人間具
    有犯意之聯絡及行為之分擔，則被告2人縱未親自參與本案
    所有之犯罪行為，依照前開說明，亦不影響被告2人所應負
    本案之罪責。
  (二)綜上所述，被告乙○○、甲○○空言否認，辯稱：渠等沒有
    講恐嚇的話云云，均與前開事證不符，且悖於常情，渠等所
    辯，要難採信。被告乙○○、甲○○等人以索討賭債為名，
    使用恐嚇之方式使癸○○交付如附表所示支票3張，並進而
    兌現其中1張60萬元，渠等主觀上自有不法所有意圖甚明。
    本案事證明確，被告乙○○、甲○○2人犯行均堪認定，應
    依法論科。至被告等於本院審理中聲請傳喚之證人庚○、己○○等2人，均未直接參與前開前開犯罪事實之經過，故渠
    等所為之證詞，自不足作為被告乙○○、甲○○有利之認定
    。又苗栗縣警察局苗栗分局98年6月21日苗警偵字第0980015
    255號函及所檢送之相關資料（見本院卷第117-122頁），係
    指被告乙○○之住處外遭人撒冥紙及案外人鄭昆育、巳○○
    前往被告乙○○住處討債等情，此觀前開資料自明，因此，
    上開資料所示之內容，亦無從作為有利被告乙○○、甲○○
    之認定，附此敘明。
參、論罪科刑之說明：
一、核被告乙○○就如事實欄二所為，係犯刑法第339條第3項、
    第1項之詐欺取財罪未遂罪。被告乙○○、甲○○就如事實
    欄三所為，均係犯同法第346條第1項之恐嚇取財既遂罪。被
    告乙○○對被害人子○○施予詐術，尚未取得財物，其詐欺
    行為即已終了，其後為迫使被害人子○○及其家人交付財物
    ，始另起恐嚇取財之犯意而實行之，其所為自應分別論以詐
    欺取財未遂罪、恐嚇取財罪，公訴意旨認被告乙○○就事實
    欄二所為係犯詐欺取財既遂罪，容有誤會，應予更正。
二、復按意思之聯絡並不限於事前有所謀議，即僅於行為當時有
    共同犯意之聯絡者，亦屬之，且其表示之方法，亦不以明示
    通謀為必要，即相互間有默示之合致，亦無不可。且共同正
    犯之意思聯絡，原不以數人間直接發生者為限，即有間接之
    聯絡者，亦包括在內。如甲分別邀約乙、丙犯罪，雖乙、丙
    間彼此並無直接之聯絡，亦無礙於其為共同正犯之成立。但
    共犯對於不在其犯罪共同意思範圍內之行為，則不負正犯責
    任（最高法院73年臺上字第2364號、77年臺上字第2135號、
    34年上字第862號判例意旨參照）。是以：(1)被告乙○○對
    於事實欄二所示之犯行，與該名綽號「阿鍾」之真實姓名年
    籍不詳之成年男子間，有犯意聯絡與行為分擔，皆為共同正
    犯；(2)關於事實欄三所示之犯罪事實，被告乙○○、甲○○
    及共同被告劉春光與其餘共同前往索債之姓名年籍不詳成年
    男子間，有犯意聯絡與行為分擔，亦均為共同正犯。
三、被告乙○○、甲○○本於同一個恐嚇取財之犯意，於相近的
    時間，反覆、多次對子○○及其父母親以將來之惡害恫嚇之
    方式，索討同一筆賭債，其犯罪目的單一，依整體行為概念
    觀之，各行為之獨立性極為薄弱，依一般社會健全觀念，難
    以強行分開，在刑法評價上，應以一行為予以評價較為接續
    犯。被告等人以一恐嚇取財行為，分別侵害丙○○、子○○
    、癸○○之法益，係以一行為觸犯數相同罪名，為同種想像
    競合犯，依刑法第55條規定，論以一恐嚇取財既遂罪。
四、被告乙○○就上開所犯詐欺取財未遂罪與恐嚇取財既遂罪間
    ，犯意各別，行為互異，應予分論併罰。又被告甲○○前有
    如事實欄一所載之刑案科刑及執行紀錄，並於94年7月30日
    縮刑期滿執行完畢，有卷附臺灣高等法院被告前案紀錄表1
    份可參，其於受有期徒刑之執行完畢，5年內故意再犯本件
    有期徒刑以上之罪，為累犯，應依刑法第47條第1項之規定
    加重其刑。另被告乙○○已著手於對被害人子○○詐欺取財
    行為之實行，而尚未取得財物，為未遂犯，爰依刑法第25條
    第2項之規定，按既遂犯之刑減輕之。
五、乃原審以被告乙○○所犯前開詐欺取財未遂罪部分罪證明確
    ，並適用刑事訴訟法第第299條第1項前段，刑法第28條、第
    339條第3項、第1項、第25條第2項，刑法施行法第1條之1，
    中華民國96年罪犯減刑條例第2條第1項第3款、第7條之規定
    ，並審酌被告乙○○年富力盛，不思以正當途徑謀生，竟設
    局詐賭冀圖貪取不義之財，及其行為對被害人造成財產上之
    損害，暨犯罪後否認犯行，態度不佳，未見悔意，與其素行
    、犯罪動機、目的、手段、智識程度等一切情狀，量處被告
    乙○○有期徒刑1年。又因被告乙○○之犯罪時間係在中華
    民國96年罪犯減刑條例所定減刑基準日即96年4月24日之前
    ，符合中華民國96年罪犯減刑條例第2條第1項第3款規定減
    刑之要件，依法減其宣告刑2分之1；原審判決就被告乙○○
    所犯前開詐欺取財未遂罪部分，認事用法並無不當，量刑亦
    稱妥適，原審就此部分之判決，應予維持；被告乙○○提起
    上訴，猶執前詞否認有此部分之犯行，為無理由，本院就此
    部分駁回被告乙○○之上訴。
六、原審以被告乙○○、甲○○2人所涉犯恐嚇取財罪部分，認
    渠等2人罪證明確，予以論罪科刑，固非無見，惟原審就被
    告乙○○、甲○○2人所犯前開恐嚇取財罪部分有下列違誤
    之處：(一)原審就犯罪事實欄三部分，未記載被告乙○○、甲○○2人係以接續犯之犯意為之，致事實與理由之記載未臻
    一致；(二)於96年2月27日之犯行，係夥同3名不詳姓名年籍之
    成年男子犯之，惟原審記載為2名不詳姓名年籍之成年男子
    。被告乙○○、甲○○2人提起上訴，否認有此部分之犯行
    ，雖為無理由，惟原審判決就此部分既有前開違誤之處，即
    屬無可維持，仍應由本院將原審判決此部分及被告乙○○定
    應執行刑部分，予以撤銷改判。爰審酌被告2人以恐嚇之方
    式索討賭債，欲迫使被害人交付金錢，且得手如附表所示之
    支票3張，且已兌現其中面額60萬元部分，渠等行為對被害
    人造成財產上之損害及精神上之痛苦，並嚴重影響社會秩序
    ，危害非輕，並衡酌被告2人彼此參與本案犯罪之輕重程度
    ，及渠等犯罪後均否認犯行，態度不佳，未見悔意，亦無任
    何賠償被害人損失之行動，暨渠等素行、犯罪動機、目的、
    手段、智識程度等一切情狀，量處被告乙○○、甲○○2人
    各為有期徒刑1年6月。又被告2人之犯罪時間均係在中華民
    國96年罪犯減刑條例所定減刑基準日即96年4月24日之前，
    且所宣告之刑均未逾有期徒刑1年6月，符合中華民國96年罪
    犯減刑條例第2條第1項第3款規定減刑之要件，爰依法就各
    減其宣告刑2分之1，並就被告乙○○部分有關撤銷改判與前
    開上訴駁回部分所減得之宣告刑，定其應執行之刑。
據上論斷，應依刑事訴訟法第369條第1項前段、第364條、第368
條、第299條第1項前段，刑法第28條、第346條第1項、第47條第
1項、第55條、第51條第5款，刑法施行法第1條之1，中華民國96
年罪犯減刑條例第2條第1項第3款、第7條、第10條第1項，判決
如主文。
本案經檢察官辛○○到庭執行職務。
中    華    民    國    98    年    8     月    26    日
            刑事第十一庭  審判長法  官  陳  朱  貴
                                法  官  郭  同  奇
                                法  官  何  志  通
以上正本證明與原本無異。
不得上訴。
                                書記官  高  麗  淇
中    華    民    國    98    年    8     月    26    日
【附表】：
┌──┬───┬────┬──────┬─────┬──────┬──────┐
│編號│發票人│付款人  │ 發票日     │ 支票號碼 │   金額     │ 備註       │
│    │      │        │            │          │（新臺幣）  │            │
├──┼───┼────┼──────┼─────┼──────┼──────┤
│１  │癸○○│新竹國際│96年3月15日 │AA0000000 │600,000元   │已兌現      │
│    │      │商業銀行│            │          │            │            │
│    │      │三義分行│            │          │            │            │
├──┼───┼────┼──────┼─────┼──────┼──────┤
│２  │癸○○│新竹國際│96年4月5日  │AA0000000 │ 500,000元  │經提示後，於│
│    │      │商業銀行│            │          │            │96 年4月9 日│
│    │      │三義分行│            │          │            │退票，已由賴│
│    │      │        │            │          │            │政炎取回    │
├──┼───┼────┼──────┼─────┼──────┼──────┤
│３  │癸○○│新竹國際│96年5月5日  │AA0000000 │ 500,000元  │已由子○○取│
│    │      │商業銀行│            │          │            │回          │
│    │      │三義分行│            │          │            │            │
└──┴───┴────┴──────┴─────┴──────┴──────┘


司法院資訊處製作；財團法人民間司法改革基金會備份。
